ACORDAO-COMPLETO-2556248

ACÓRDÃO 664/2023 ATA 13/2023 - PLENÁRIO

VISTOS, relatados e discutidos estes autos que tratam de ato de concessão de pensão militar emitido pelo Comando do Exército;
ACORDAM os Ministros do Tribunal de Contas da União, reunidos em Sessão do Plenário, nos termos dos arts. 71, inciso III, da Constituição Federal, 1º, inciso V, e 39, inciso II, da Lei 8.443/1992 e 260, § 1º, do RITCU e ante as razões expostas pelo Relator, em:
9.1.  consignar, na base de dados do sistema e-Pessoal, a anotação de registro tácito do ato de concessão de pensão militar instituído por Pio Marciano Antunes (e-Pessoal 47.925/2016) , considerando o que restou decidido pelo Supremo Tribunal Federal no RE 636.553;
9.2. remeter os autos à AudPessoal para que seja iniciada a revisão de ofício do registro tácito consignado no subitem 9.1 supra, nos termos do art. 11, § 3º da Resolução 353/2023;
9.3. disponibilizar cópia desta deliberação ao Comando do Exército.

Ato de concessão de pensão militar.

Apresento esta declaração de voto para reiterar meu alinhamento às teses apresentadas pelo Ministro Substituto André Luís de Carvalho, em coerência com a votação precedente, ocorrida na Segunda Câmara, que, diante do empate verificado, impôs a submissão do feito a este Colegiado Pleno, nos termos do art. 139 do nosso Regimento Interno.
2.	Embora este processo esteja agora sendo apresentado ao Plenário pelo Exmo. Ministro Vital do Rêgo, em virtude da aposentação do relator precedente, os argumentos que aqui apresento seguem, na essência, a mesma linha de fundamentos abraçada pelo então Ministro Substituto André Luís de Carvalho, na Segunda Câmara.
3.	Conforme visto nas discussões precedentes, a solução deste processo requer, em suma, a elucidação do seguinte questionamento: pode esta Corte de Contas impugnar uma estrutura de proventos por ela já apreciada e considerada legal em assentada anterior, em virtude de posterior mudança de entendimento jurisprudencial? 
4.	Em meu entendimento, conforme passo a demonstrar, a resposta é negativa.
5.	No caso concreto, o então relator bem demonstrou que:
	- a pensão militar foi expedida com base nos proventos do instituidor, equivalentes ao soldo de 3º Sargento, um posto acima do último ocupado quando o militar estava na ativa - de cabo -, contabilizando-se, de forma majorada, o tempo de serviço em guarnição especial;
	- a estrutura de proventos da aposentadoria foi apreciada, julgada legal e registrada há quase vinte anos, por meio do Acórdão 182/2003-TCU-1ª Câmara, em conformidade com a jurisprudência vigente à época;
	- desde então, os proventos de inatividade do instituidor da pensão, integrantes da renda familiar e base de cálculo da pensão em comento, vêm sendo pagos com a chancela desta Corte de Contas, sopesando-se que o acréscimo remuneratório em comento iniciou seus efeitos há quase 37 anos, desde 1985;
	- a guinada jurisprudencial que motiva o questionamento quanto à legalidade dos mesmos proventos, agora no âmbito da pensão, ocorreu somente a partir de 2020 (vedação do cômputo majorado de tempo de serviço prestado em localidade especial) , "em evidente dissonância com o art. 24 da LINDB, mas também porque, àquela época, a jurisprudência do TCU estaria firmada no sentido da legalidade da aludida contagem majorada para o tempo de guarnição especial" (proposta de deliberação complementar do Ministro Substituto André Luís de Carvalho) ;
	- o relator precedente arrolou, por amostragem, dezesseis acórdãos proferidos no ano de 2018, todos pela legalidade de atos de concessão com a contagem majorada do tempo de guarnição especial para fins de concessão do acréscimo remuneratório questionado, agora, nos presentes autos;
	- assinalou que "em todos esses processos, o TCU teria anotado a legalidade para a contagem especial majorada em função de o militar ter prestado o serviço em localidade especial, nos termos do art. 137, VI, da Lei n.º 6.880, de 1980, com a apuração do tempo mínimo de 30 anos de serviço pelo cômputo do acréscimo legal de 1/3 sobre o efetivo tempo em guarnição especial". 
6.	Assim, concluiu o Ministro Substituto André Luís de Carvalho que 
	O TCU não deve aplicar retroativamente, então, essa tentativa de modificação da interpretação da lei para, indevidamente, alcançar o referido ato de reforma emitido em 1997, a partir do ato de transferência para a reserva em 1985, com a subsequente pensão militar transmitida em 2016, até porque as contribuições do militar para a aludida pensão militar contemplariam o aludido benefício como 3º Sargento.
7.	Em consonância com a declaração de voto que apresento, nesta mesma assentada, na apreciação do TC 036.806-2021-8, em que também defendo a estabilidade das decisões desta Corte de Contas em respeito à segurança jurídica, rememoro as ponderações que expendi ao relatar os recentes Acórdãos 785/2022 e 854/2022, da 2ª Câmara, aprovados em unanimidade:
17. 	A par dessas ponderações, convém recordar que nossa legislação de Direito Administrativo reprova a aplicação retroativa de entendimentos jurisprudenciais em desfavor do administrado, conforme dispõem o art. 2º, parágrafo único, inciso XIII, da Lei Geral do Processo Administrativo (Lei 9.784/1999) e o art. 24 do Decreto 4.657/1942 (Lei de Introdução às Normas do Direito Brasileiro - LINDB) , nele incluído pela Lei 13.655/2018, verbis:
"XIII - interpretação da norma administrativa da forma que melhor garanta o atendimento do fim público a que se dirige, vedada aplicação retroativa de nova interpretação." (Art. 2º, parágrafo único, inciso XIII, da Lei 9.784/1999) .
"Art. 24. A revisão, nas esferas administrativa, controladora ou judicial, quanto à validade de ato, contrato, ajuste, processo ou norma administrativa cuja produção já se houver completado levará em conta as orientações gerais da época, sendo vedado que, com base em mudança posterior de orientação geral, se declarem inválidas situações plenamente constituídas. [Grifei].
Parágrafo único. Consideram-se orientações gerais as interpretações e especificações contidas em atos públicos de caráter geral ou em jurisprudência judicial ou administrativa majoritária, e ainda as adotadas por prática administrativa reiterada e de amplo conhecimento público." (Art. 24, parágrafo único, do Decreto 4.657/1942, incluído pela Lei 13.655/2018) .
18. 	Em que pese a existência de teses contrárias à aplicação dessas normas ao controle externo exercido por este Tribunal, a diretriz legislativa não pode ser ignorada, principalmente quando se ponderam as peculiaridades do caso concreto. Isso porque  (...) a eventual impugnação da respectiva estrutura de proventos, após ter sido analisada, chancelada e registrada há mais de cinco anos por este mesmo Tribunal, implicaria, na essência, uma revisão de entendimento sobre o caso concreto, o que, a meu sentir, atrai as regras legais de vedação consignadas.
8.	A par das razões até aqui expendidas, considero oportuno registrar algumas ponderações adicionais, quanto à necessidade de conciliar o movimento natural de evolução da nossa jurisprudência - fenômeno comum a todos os órgãos de jurisdição -, com a imperiosa necessidade de respeito à estabilização dos efeitos jurídicos de atos legitimamente validados pelo mesmo poder julgador.
9.	Entendo que o Tribunal de Contas da União, como qualquer órgão decisor, ao analisar e expressar sua inteligência e seu juízo de mérito sobre determinado caso, emana para os destinatários e, alfim, à própria Sociedade, a idoneidade e a confiabilidade de suas deliberações.
10.	No caso concreto, embora a instituição da pensão civil constitua nova relação jurídica entre a União e os respectivos beneficiários, distinta da aposentadoria, o que exige novo exame de legalidade, há um liame inafastável que vincula os dois atos: a estrutura remuneratória. Nesse passo, se a legalidade dessa mesma estrutura já foi analisada e chancelada pelo Tribunal em momento anterior, tudo em conformidade com os entendimentos jurisprudenciais vigentes à época, não vejo como afastar, na espécie, a regra da irretroatividade de nova interpretação jurisprudencial, bem positivada em nosso ordenamento jurídico. 
11.	Insisto nesse importante aspecto do caso em exame: o Tribunal já analisou e validou a estrutura remuneratória que embasa a pensão, considerando-a ajustada à jurisprudência que ele mesmo, enquanto órgão de controle externo, externava à época; mas, agora, muitos anos depois, intenta rever seu juízo sobre o mesmo fato concreto para declarar ilegal a vantagem que outrora considerou legítima. A meu ver, essa postura é um tiro fatal contra o primado republicano de estabilidade das relações jurídicas legitimamente constituídas.
12.	É precisamente esse o bem jurídico, identificado no caso presente, que se busca tutelar com o artigo 24 da LINDB, nela incluído pela Lei 13.655/2018, oriunda de projeto legislativo de minha autoria quando atuava no Parlamento.
13.	Ao apresentar o projeto que resultou na Lei 13.655 (Projeto de Lei do Senado 349/2015) , tive o zelo de deixar bem assentado, nas justificativas, que seu objetivo nodal era a preservação da segurança jurídica no âmbito do Direito Administrativo, em face do dinamismo e da complexidade crescentes desse arcabouço normativo, verbis: 
	Como fruto da consolidação da democracia e da crescente institucionalização do Poder Público, o Brasil desenvolveu, com o passar dos anos, ampla legislação administrativa que regula o funcionamento, a atuação dos mais diversos órgãos do Estado, bem como viabiliza o controle externo e interno do seu desempenho. 
	Ocorre que, quanto mais se avança na produção dessa legislação, mais se retrocede em termos de segurança jurídica. O aumento de regras sobre processos e controle da administração têm provocado aumento da incerteza e da imprevisibilidade e esse efeito deletério pode colocar em risco os ganhos de estabilidade institucional.  (Grifos agora acrescidos) .
14.	Como é de conhecimento de Vossas Excelências, o referido projeto foi construído a partir de estudos coordenados por respeitáveis juristas do Direito Administrativo pátrio[footnoteRef:2], cujas conclusões englobam, entre outros, os seguintes fatores de insegurança jurídica que se buscou mitigar com a lei em comento: [2:  Carlos Ari Sundfeld e Floriano de Azevedo Marques Neto.] 
- A relativa incerteza, inerente ao Direito, quanto ao verdadeiro conteúdo de cada norma; 
- A tendência à superficialidade na formação do juízo sobre complexas questões jurídico-públicas;
- A instabilidade dos atos jurídicos públicos, pelo isco potencial de invalidação posterior, nas várias instâncias de controle[footnoteRef:3]. [3:  SUNDFELD, Carlos Ari. MARQUES NETO, Floriano de Azevedo. Contratações Públicas e Seu Controle. 2013: Malheiros, p. 278 e 280.] 
15.	Nesse passo, o propósito - ou a mens legislatoris - do citado art. 24 da LINDB, incluído pela Lei 13.655/2018, foi impedir "a invalidação de atos em geral por mudança de orientação" (art. 25 no PLS 349/2015~; art. 24 da Lei) . 
16.	Pondero que o art. 24, embora trate de "revisão", aplica-se ao caso vertente. Isso porque, apesar de a apreciação do ato pensional não constituir uma revisão stricto sensu do "ato de aposentadoria", o questionamento para sustentar a proposta de ilegalidade incide sobre uma estrutura remuneratória já analisada e homologada há quase vinte anos, sob a égide de um entendimento jurisprudencial plenamente legitimado pela competência constitucional desta Corte de Contas. Os efeitos dessa primeira decisão fluíram quase duas décadas. Assim, a eventual impugnação da mesma estrutura remuneratória, agora, na presente assentada, configura, em substância, uma decisão nitidamente revisora. 
17.	Ainda nessa esteira, importa notar que a irretroatividade de novas interpretações nos processos administrativos foi positivada, em sentido amplo, muito antes da Lei 13.655/2018, quando editada a Lei 9.784/1999 (Lei Geral do Processo Administrativo) , cujo art. 2º, Parágrafo único, inciso XIII, in fine, veda expressamente a "aplicação retroativa de nova interpretação" nos processos administrativos. A norma citada tem clara incidência na preservação de direitos do destinatário da decisão administrativa, conforme objetivo assentado no art. 1º da mesma lei, ao dizer que as normas nela estabelecidas visam, "em especial, à proteção dos direitos dos administrados e ao melhor cumprimento dos fins da Administração".
18.	A par dessa primeira e principal conclusão, abro parêntesis para assinalar que a suposta irregularidade anotada na estrutura remuneratória do ato sob exame não pode ser categorizada como hipótese de "flagrante", "manifesta" ou "notória" inconstitucionalidade (termos utilizados nos votos e acórdãos que fundamentam a tese) , o que afasta a incidência da tese esposada pelo Supremo Tribunal Federal (RE 817.338, Pleno, relator: Ministro Dias Toffoli, julg.: 16/10/2019; MS 26.860, Pleno, relator: Ministro Luiz Fux, julg.: 2/4/2014; MS 35.409, Primeira Turma, relator: Ministro Luiz Fux, julg.: 8/6/2020; entre outros) , seguida por esta Corte de Contas (Acórdão 2.863/2019-TCU-Plenário, relator: Ministro Augusto Nardes) , quanto à possibilidade revisão de decisões administrativas mesmo após o prazo decadencial, de cinco anos, definido no art. 54 da Lei 9.784/1999.
19.	Observo que essa dicção acerca do conceito de "flagrante", "manifesta" ou "notória" inconstitucionalidade deve ser interpretada com as devidas cautelas, para evitar a vulgarização do conceito, com sua aplicação indiscriminada, em qualquer caso em que se identifique uma desconformidade com a Constituição.
20.	Ao assinalar esses adjetivos, o E. STF deixou claro que a impugnação, por inconstitucionalidade, de atos e decisões administrativas previamente chancelados por órgãos de controle aplica-se apenas às situações em que o malferimento à Lei Maior seja evidente e incontroverso ("flagrante", "manifesto" ou "notório") . Sabiamente, nossa Corte Suprema assinalou tal ressalva para evitar a aplicação indistinta desse procedimento sobre qualquer caso em que se identifique contrariedade ao texto constitucional.
21.             Isso fica mais claro quando se pondera a elevada frequência de atos de pessoal com indícios de irregularidade em que é possível encontrar um fundamento constitucional para sua impugnação, haja vista a minuciosa disciplina do tema na Lei Maior (exigência de concurso público, vedação de proventos em valor superior à remuneração da ativa, obrigatoriedade das contribuições previdenciárias, hipóteses de acumulação, teto remuneratório etc.) .
22.	Não se pode ignorar, tampouco, que todas essas regras constitucionais estão sujeitas a interpretação pela Administração e pelos órgãos julgadores. Nessa esteira, se um órgão julgador confere uma interpretação fundamentada a um dispositivo constitucional em determinado momento de sua história jurisprudencial e, anos depois, sem que haja nenhuma mudança no ordenamento jurídico, revê seu entendimento, a exegese anterior não pode ser categorizada, sem grandes cautelas, como "flagrantemente" inconstitucional. Do contrário, seria dizer que o órgão julgador profere suas decisões com evidente incompetência técnica, o que soa claramente inadmissível, principalmente à Corte de Contas federal.
23. 	Em outras palavras, não parece razoável admitir que o Tribunal de Contas da União, ao construir uma jurisprudência, em determinada época, no legítimo exercício de suas atribuições constitucionais, esteja a deliberar em "flagrante" inconstitucionalidade, principalmente quando tal dicção for invocada para rever decisões tendentes a excluir direitos anteriormente reconhecidos pelo próprio órgão. Repito: isso sinalizaria aos jurisdicionados e à Sociedade uma inaceitável mensagem de superficialidade ou falta de embasamento jurídico sólido das decisões desta Corte de Contas, a partir do momento em que o próprio Tribunal, em deliberação posterior, vier a considerar flagrantemente inconstitucional uma decisão precedente como fundamento para sua revisão.
24.	São essas considerações que justificam meu apelo para conjurarmos qualquer possibilidade de uso pouco cauteloso da revisão de julgados deste Tribunal com base na assinalada tese da flagrante inconstitucionalidade de suas próprias decisões pretéritas.
25.	Obviamente, essas ressalvas não se aplicam aos casos em que o registro original do ato é feito sem a detecção da irregularidade, o que autoriza a revisão de ofício tão logo identificada a anomalia, o que não se confunde com a hipótese de mudança jurisprudencial superveniente.
       Do exposto, e com as devidas vênias das posições divergentes, voto com a tese apresentada pelo relator antecedente, pela convalidação do registro tácito do ato de pensão sob exame, ocorrido em 12/4/2022:
"ACORDAM os Ministros do Tribunal de Contas da União, reunidos em Sessão do Plenário, nos termos dos arts. 71, inciso III, da Constituição Federal, 1º, inciso V, e 39, inciso II, da Lei 8.443/1992 e 260, § 1º, do RITCU e ante as razões expostas pelo Relator, em:
9.1.  convalidar o registro tácito do ato de concessão de pensão militar instituído por Pio Marciano Antunes (e-Pessoal 47.925/2016) , em favor dos beneficiários arrolados no subitem 3 deste Acórdão;
9.2 dar ciência deste Acórdão ao órgão responsável pela concessão, informando que o teor integral da presente deliberação poderá ser obtido no endereço eletrônico www.tcu.gov.br."
TCU, Sala das Sessões Ministro Luciano Brandão Alves de Souza, em 5 de abril de 2023.
	
ANTONIO ANASTASIA
Ministro

Comando do Exército.

3. Interessadas: Antônia Aparecida Benitez Antunes (CPF XXX.378.451-XX); Fania Aparecida Gonzalez Antunes (CPF XXX.356.371-XX); Fátima Gonzales Antunes (CPF XXX.386.427-XX); Faustina Gonzalez Antunes (CPF XXX.750.481-XX); Maria Eduarda Benitez Antunes (CPF XXX.378.541-XX); Petrona Antunes (CPF XXX.093.071-XX).

13.1. Ministros presentes: Bruno Dantas (Presidente), Walton Alencar Rodrigues, Benjamin Zymler, Augusto Nardes, Aroldo Cedraz, Vital do Rêgo (Relator), Jorge Oliveira, Antonio Anastasia e Jhonatan de Jesus.
13.2. Ministros com voto vencido: Aroldo Cedraz, Antonio Anastasia e Jhonatan de Jesus.
13.3. Ministros-Substitutos presentes: Augusto Sherman Cavalcanti e Marcos Bemquerer Costa.

VITAL DO RÊGO

Adoto como relatório, com os devidos ajustes de forma, a instrução elaborada no âmbito da Unidade de Auditoria Especializada em Pessoal - AudPessoal (peça 5) , com a qual se manifestou de acordo o corpo gerencial daquela unidade técnica especializada (peça 6) , a seguir transcrita:
INTRODUÇÃO
Trata-se de ato de pensão militar, submetido, para fins de registro, à apreciação do Tribunal de Contas da União (TCU) , de acordo com o art. 71, inciso III, da Constituição Federal.  O ato foi cadastrado e disponibilizado ao TCU por intermédio do Sistema e-Pessoal, na forma do art. 2º e 4º da Instrução Normativa TCU 78/2018.
O ato desse processo pertence às seguintes unidades:
Unidade emissora: COMANDO DO EXÉRCITO.
Unidade cadastradora:  DIRETORIA DE INATIVOS E PENSIONISTAS.
Subunidade cadastradora: SUC9 - 9ª Região Militar.
EXAME TÉCNICO
Procedimentos aplicados
Os procedimentos para exame, apreciação e registro de atos de pessoal encontram-se estabelecidos na Instrução Normativa TCU 78/2018 e na Resolução TCU 206/2007. Essas normas dispõem que os atos de pessoal disponibilizados por meio do e-Pessoal devem ser submetidos previamente a críticas automatizadas, com base em parâmetros predefinidos.
As críticas das informações cadastradas na etapa de coleta do ato foram elaboradas e validadas levando-se em conta as peculiaridades de cada ato. Os itens verificados nessa etapa são inerentes a dados cadastrais, fundamentos legais, mapa de tempo, ficha financeira, assim como eventuais ocorrências de acumulação. Trata-se de verificações abrangentes, minuciosas e precisas e sem a necessidade de ação humana e, portanto, menos suscetível a falhas. As críticas aplicadas estão discriminadas no sistema, no Menu e-Pessoal, opção "Crítica", que podem ser acessadas mediante concessão de perfil específico a servidores do TCU responsáveis pela análise.
Além das críticas automatizadas, há verificação humana adicional no caso de haver alertas do sistema ou informações não formatadas, como esclarecimentos do gestor ou do controle interno.  
As críticas também consideram os registros do Sistema Integrado de Administração de Recursos Humanos (Siape) . O Siape disponibiliza informações atualizadas sobre as parcelas que integram os proventos, diferentemente, portanto, do e-Pessoal, que informa as parcelas no momento do registro do ato. 
Essa confrontação com o Siape fornece uma visão atual e verdadeira da situação, o que permite descaracterizar irregularidades e inconsistências que, embora constantes do e-Pessoal, já foram corrigidas.
As verificações detectadas no ato encontram-se discriminadas na aba de pendências do ato no sistema e-Pessoal, bem como no espelho do ato contemplado por esta instrução.
Exame das Constatações
Ato: 47925/2016 - Inicial - Interessado: PIO MARCIANO ANTUNES - CPF: XXX.231.201-XX
Beneficiários: PETRONA ANTUNES - CPF: XXX.093.071-XX - Filho (a) ; FAUSTINA GONZALEZ ANTUNES - CPF: XXX.750.481-XX - Filho (a) ; FANIA APARECIDA GONZALEZ ANTUNES - CPF: XXX.356.371-XX - Filho (a) ; FATIMA GONZALES ANTUNES - CPF: XXX.386.427-XX - Filho (a) ; MARIA EDUARDA BENITEZ ANTUNES - CPF: XXX.378.541-XX - Filho (a) e ANTONIA APARECIDA BENITEZ ANTUNES - CPF: XXX.378.451-XX - Filho (a) 
Parecer do Controle Interno: considerar o ato Legal.
Constatações e análises: 
1.1.1. Posto/Graduação de referência para cálculo dos proventos de reforma não correspondente ao último posto/graduação na ativa.
Justificativa do Gestor de Pessoal: A Portaria nº 672 S/3-DIP, de 07 de novembro de 1985, transferiu para a Reserva Remunerada o Cabo Pio Marciano Antunes, observados os artigos nº 20, da Lei 5.787, de 27 de junho 1972, combinado com o artigo 50, item II, § 1º , letra c) , da Lei nº 6.880, de 9 de dezembro de 1980, publicado no DOU  de 8 de novembro de 1985.
Análise do Controle Interno: Justificativa do gestor esclarece pendência
Análise da Equipe Técnica: Ilegal
a. No que se refere ao posto acima o instituidor, o Controle interno justificou que o militar se encontra amparado e pelo foi transferido para a Reserva Remunerada, com a remuneração a que faz jus com os proventos da graduação de 3º Sargento.
Entretanto, na análise do tempo de serviço do militar realizada no ato nº 10003371-07-2001-001986-2 apreciado pela legalidade, verifica-se o tempo de 08 anos, 04 meses, 08 dias servidos em guarnição especial, tal tempo não conta para fins de tempo de serviço para o posto acima previsto no art. 50 inciso II de lei 6880/80, redação original:
Art. 50. São direitos dos militares:
II - o provento calculado com base no soldo integral do posto ou graduação que possuía quando da transferência para a inatividade remunerada, se contar com mais de trinta anos de serviço;
Sendo oportuno lembrar que a lei 6880/80 é que regula em seus artigos 135 e 137 quais tempos contam para fins de tempo de serviço para posto graduação acima e quais contam apenas para fins de reserva, segue transcrição:
Art. 135. Na apuração do tempo de serviço militar, será feita distinção entre:
I - tempo de efetivo serviço; e
II - anos de serviço.
Art. 137. Anos de serviço é a expressão que designa o tempo de efetivo serviço a que se refere o artigo anterior, com os seguintes acréscimos:
I - tempo de serviço público federal, estadual ou municipal, prestado pelo militar anteriormente à sua incorporação, matrícula, nomeação ou reinclusão em qualquer organização militar;
II - 1 (um) ano para cada 5 (cinco) anos de tempo de efetivo serviço prestado pelo oficial do Corpo, Quadro ou Serviço de Saúde ou Veterinária que possuir curso universitário até que este acréscimo complete o total de anos de duração normal do referido curso, sem superposição a qualquer tempo de serviço militar ou público eventualmente prestado durante a realização deste mesmo curso; (Revogado pela Medida Provisória nº 2.215-10, de 31.8.2001) 
III - tempo de serviço computável durante o período matriculado como aluno de órgão de formação da reserva;
IV - tempo relativo a cada licença especial não-gozada, contado em dobro; (Revogado pela Medida Provisória nº 2.215-10, de 31.8.2001) 
V - tempo relativo a férias não-gozadas, contado em dobro; (Revogado pela Medida Provisória nº 2.215-10, de 31.8.2001) 
VI - 1/3 (um terço) para cada período consecutivo ou não de 2 (dois) anos de efetivo serviço passados pelo militar nas guarnições especiais da Categoria 'A', a partir da vigência da Lei nº 5.774, de 23 de dezembro de 1971. (Redação dada pela Lei nº 7.698, de 1988) 
§ 1º Os acréscimos a que se referem os itens I, III e VI serão computados somente no momento da passagem do militar à situação de inatividade e para esse fim.
§ 2º Os acréscimos a que se referem os itens II, IV e V serão computados somente no momento da passagem do militar à situação de inatividade e, nessa situação, para todos os efeitos legais, inclusive quanto a percepção definitiva de gratificação de tempo de serviço, ressalvado o disposto no § 3º do artigo 101.
Logo, frente a tal situação, esta unidade técnica entende que a pensão em estudo deve receber a chancela pela ilegalidade e os proventos de pensão militar devem ser calculados com base na graduação de Cabo, uma vez que descartando-se o aludido tempo (guarnição especial) o militar não faz jus ao posto acima amparado pelo inciso II do artigo 50 da lei nº 6.880/80, pois desconsiderando tais tempos, terá menos de 30 anos de serviço.
No que se refere a acumulação de cargos/proventos públicos, verifica-se que a beneficiária Sra. FAUSTINA GONZALEZ ANTUNES acumula cargo público, situação amparada no artigo 29 da lei 3.765/60.
1.1.2. Possível cômputo de tempo privado no Tempo de serviço até 29/12/2000. Devolução do ato para complementação das informações. Atos de reforma: [SISAC-10003371-07-2001-001986-2].
Justificativa do Gestor de Pessoal: Não há. Verificação efetuada no âmbito do TCU.
Análise do Controle Interno:  Não há. Verificação efetuada no âmbito do TCU.
Análise da Equipe Técnica: Legal
a. Pela verificação do ato de reforma do instituidor [SISAC-10003371-07-2001-001986-2], verifica-se que nos mais de 30 anos de serviço efetivo, não há computo de tempo privado.
O quadro resumo de ocorrências e, quando for o caso, o detalhamento da norma legal e da jurisprudência para as inconsistências acima elencadas encontra-se no anexo II dessa instrução. 
Encaminhamento do ato: 
Considerar ILEGAL e recusar registro do ato de Pensão militar de PIO MARCIANO ANTUNES do quadro de pessoal do órgão/entidade COMANDO DO EXÉRCITO, com base nos arts. 71, inciso III, da Constituição Federal, 1º, inciso V, e 39, inciso II, da Lei 8.443/1992 e 260, § 1º, do Regimento Interno. 
Com fulcro no art. 262, caput, do Regimento Interno deste Tribunal, determinar ao órgão/entidade COMANDO DO EXÉRCITO que: 
dê ciência, no prazo de quinze dias, contados da notificação, do inteiro teor desta deliberação ao interessado, alertando-o de que o efeito suspensivo proveniente da interposição de eventuais recursos junto ao TCU não o exime da devolução dos valores percebidos indevidamente, caso o recurso não seja provido.
informe o teor do acórdão que vier a ser prolatado, encaminhando ao TCU, no prazo de trinta dias, comprovante da data de ciência pelo interessado, nos termos do art. 4º, § 3º, da Resolução TCU 170/2004.
emita novo ato, livre da irregularidade ora apontada, em substituição  ao ato de Pensão militar de PIO MARCIANO ANTUNES, submetendo-o à nova apreciação por este Tribunal, na forma do artigo 260, caput, também do Regimento.
promova o recálculo do valor atualmente pago a título de reforma/pensão militar com base no posto/graduação incorreto, no prazo 15 (quinze) dias, contados a partir da ciência desta deliberação, sujeitando-se a autoridade administrativa omissa à responsabilidade solidária, em face de manifesta ilegalidade.
dispense a devolução dos valores indevidamente recebidos de boa-fé até a data da ciência do órgão/entidade COMANDO DO EXÉRCITO, do acórdão que vier a ser proferido, com base no Enunciado 106 da Súmula da Jurisprudência do TCU.
CONCLUSÃO
 A abrangência e a profundidade das verificações levadas a efeito fundamentam convicção de que o ato 47925/2016 pode ser apreciado pela ilegalidade, em razão das irregularidades apontadas no item Exame das Constatações desta instrução, que representam afronta à legislação e à jurisprudência de referência
PROPOSTA DE ENCAMINHAMENTO
 Ante o exposto, com fundamento no art. 71, inciso III, da Constituição Federal, no art. 1º, inciso V, e art. 39, incisos I e II, da Lei 8.443/1992, no art. 260 do Regimento Interno do Tribunal de Contas da União, propõe-se: 
Considerar ILEGAL e recusar registro do ato de Pensão militar de PIO MARCIANO ANTUNES do quadro de pessoal do órgão/entidade COMANDO DO EXÉRCITO, com base nos arts. 71, inciso III, da Constituição Federal, 1º, inciso V, e 39, inciso II, da Lei 8.443/1992 e 260, § 1º, do Regimento Interno.
Com fulcro no art. 262, caput, do Regimento Interno deste Tribunal, determinar ao órgão/entidade COMANDO DO EXÉRCITO que: 
promova o recálculo do valor atualmente pago a título de reforma/pensão militar com base no posto/graduação incorreto, no prazo 15 (quinze) dias, contados a partir da ciência desta deliberação, sujeitando-se a autoridade administrativa omissa à responsabilidade solidária, em face de manifesta ilegalidade.
dispense a devolução dos valores indevidamente recebidos de boa-fé até a data da ciência do órgão/entidade COMANDO DO EXÉRCITO, do acórdão que vier a ser proferido, com base no Enunciado 106 da Súmula da Jurisprudência do TCU.
emita novo ato, livre da irregularidade ora apontada, em substituição ao ato de Pensão militar de PIO MARCIANO ANTUNES, submetendo-o à nova apreciação por este Tribunal, na forma do artigo 260, caput, também do Regimento.
dê ciência, no prazo de quinze dias, contados da notificação, do inteiro teor desta deliberação ao interessado, alertando-o de que o efeito suspensivo proveniente da interposição de eventuais recursos junto ao TCU não o exime da devolução dos valores percebidos indevidamente, caso o recurso não seja provido.
informe o teor do acórdão que vier a ser prolatado, encaminhando ao TCU, no prazo de trinta dias, comprovante da data de ciência pelo interessado, nos termos do art. 4º, § 3º, da Resolução TCU 170/2004.
2. 	O Ministério Público junto ao TCU, representado nos autos pelo Procurador Dr. Sérgio Ricardo Costa Caribé, manifestou-se de acordo com a proposição da unidade técnica (peça 7) .
	É o Relatório.

não há.

Procurador Sergio Ricardo Costa Caribé, Procuradora-Geral Cristina Machado da Costa e Silva (manifestação oral).

PENSÃO MILITAR. MELHORIA DE PROVENTOS DO INSTITUIDOR ASSOCIADA À UTILIZAÇÃO DE TEMPO IMPRÓPRIO PARA A CONCESSÃO DE UM POSTO/GRADUAÇÃO ACIMA DO OCUPADO NA ATIVA. IMPOSSIBILIDADE EM RAZÃO DO DISPOSTO NA LEI 6.880/80, ART 137, INCISO VI, C/C § 1º DO REFERIDO ARTIGO. IRREGULARIDADE QUE SE COMUNICA PARA A PENSÃO MILITAR. ATO DISPONIBILIZADO AO TCU HÁ MAIS DE 5 ANOS. INCIDÊNCIA DA TESE FIXADA POR OCASIÃO DA APRECIAÇÃO DO TEMA 445 COM REPERCUSSÃO GERAL (RE 636.553/RS). ANOTAÇÃO DE REGISTRO TÁCITO. REVISÃO DE OFÍCIO. REMESSA DOS AUTOS À AUDPESSOAL.

PENSÃO MILITAR (PMIL)

Unidade de Auditoria Especializada em Pessoal (AudPessoal).

Trata-se de ato de concessão de pensão militar emitido pelo Comando do Exército e instituído pelo ex-militar Pio Marciano Antunes. 
A Unidade de Auditoria Especializada em Pessoal (AudPessoal) , na instrução de peça 5, propõe considerar ilegal o ato em epígrafe.  Isso porque o instituidor foi beneficiado com proventos de uma graduação superior à que possuía na atividade em razão de terem sido computados, na soma dos 30 anos necessários para fazer jus a tal benefício, 8 anos, 4 meses e 8 dias de tempo servido em guarnição especial, afrontando o disposto no inciso VI do artigo 137 da Lei 6.880/80, c/c o § 1º do mesmo artigo.
O Ministério Público junto ao Tribunal (MPTCU) , no parecer de peça 7, ratificou a proposta formulada pela AudPessoal.
II
Registro minha concordância integral com a proposta formulada pela unidade técnica, aquiescida pela manifestação do MPTCU, razão pela qual acolho os pareceres precedentes por seus próprios fundamentos, valendo-me, para tanto, da técnica da motivação per relationem, nos termos do art. 2º, § 3º, do Decreto 9.830, de 10 de junho de 2019, sem prejuízo de tecer os comentários a seguir.
Não há reparos a fazer na conclusão formulada nos pareceres precedentes quanto à irregularidade na percepção dos proventos do instituidor da pensão em epígrafe, que foram calculados sobre o soldo do grau imediato ao que ele ocupava na atividade, em razão da contagem de tempo de serviço prestado em guarnição especial. Tal informação consta no ato Sisac 10003371-07- 2001-001986-2, que se refere à reforma inicial do instituidor por ter atingido a idade limite na graduação de cabo:
Isso porque, nos termos do art. 137 da Lei 6.880/80, inciso VI, c/c o § 1º do mesmo artigo, os tempos servidos em guarnição especial somente devem ser computados no momento da passagem do militar à situação de inatividade e para esse fim. Senão vejamos:
Art. 137. Anos de serviço é a expressão que designa o tempo de efetivo serviço a que se refere o artigo anterior, com os seguintes acréscimos:
 (...) 
VI - tempo de efetivo serviço passado pelo militar nas guarnições especiais e contado na forma estabelecida em regulamento, assegurados, porém, os direitos e vantagens dos militares amparados pela legislação vigente na época.
VI - 1/3 (um terço) para cada período consecutivo ou não de 2 (dois) anos de efetivo serviço passados pelo militar nas guarnições especiais da Categoria "A", a partir da vigência da Lei nº 5.774, de 23 de dezembro de 1971.     
 (...) 
§ 1º Os acréscimos a que se referem os itens I, III e VI serão computados somente no momento da passagem do militar à situação de inatividade e para esse fim. (destaque acrescido) 
Com isso, os tempos de serviço prestados em guarnição especial pelos militares das FFAA podem ser contados para fins de passagem para a reserva sem, contudo, servir como fundamento para a vantagem prevista na redação original do art. 50, inciso II, da Lei 6.880/1980.
Não obstante a irregularidade mencionada, destaco que o ato de pensão militar inquinado deu entrada nesta Corte de Contas em 12/4/2017, portanto, há mais de cinco anos. Com isso, a concessão encontrase registrada tacitamente, nos termos do que restou decidido pelo STF, no julgamento do RE 636.553.
A despeito de tal constatação, o ato em questão padece de irregularidade que macula o registro, consoante já mencionado neste voto. Nessa situação, vale mencionar que o Supremo Tribunal Federal (STF) , ao decidir o RE 636.553, deixou claro que os atos registrados tacitamente podem ser revisados de ofício no prazo de cinco anos, contados a partir do registro. Senão vejamos:
 (...) 
Consignou-se, ainda, ser possível citar a utilização do prazo de cinco anos estabelecido pela Lei 9.873/1999 (que dispõe sobre a "prescrição para o exercício de ação punitiva pela Administração Pública Federal, direta e indireta") , bem como a própria Lei 9.784/1999, que, apesar de não se aplicar diretamente ao caso, pode servir de diretriz para a fixação de prazo razoável aos tribunais de contas.
Com essa fundamentação, o Supremo Tribunal Federal definiu que a fixação do prazo de cinco anos se afigura razoável para que as cortes de contas procedam à análise da legalidade dos atos de concessão inicial de aposentadoria, reforma ou pensão, após o qual estes serão considerados definitivamente registrados. 
Trata-se de prazo ininterrupto, a ser computado a partir da chegada do processo à respectiva corte de contas - ou, como definido pelo Ministro Roberto Barroso durante o julgamento, um verdadeiro período de "cinco anos tout court". 
Passado esse prazo sem finalização do processo, o ato restará automaticamente estabilizado. Abre-se, a partir daí, a possibilidade de sua revisão, nos termos do art. 54 da Lei 9.873/1999. (destaques acrescidos) 
Diante do exposto, e tendo em vista que a contagem do prazo para fazer a revisão de ofício no caso concreto dos autos há pouco se iniciou, cabe a este Tribunal adotar as medidas pertinentes para iniciar tal procedimento, nos termos do que preconiza o art. 260, § 2º, do RITCU.
Ante o exposto, voto para que seja adotada a minuta de acórdão que ora trago ao exame deste Colegiado.
TCU, Sala das Sessões, em 5 de abril de 2023.
Ministro VITAL DO RÊGO 
Relator

Louvando a proposta do ilustre Ministro Antônio Anastasia pelos argumentos que traz à reflexão deste Plenário acerca do caso em epígrafe, com as devidas vênias, mantenho minha posição original, pelas razões que passo a expor.
Consoante aponta o revisor, a questão a ser respondida pelo Plenário do TCU é a seguinte: pode esta Corte de Contas impugnar uma estrutura de proventos por ela já apreciada e considerada legal em assentada anterior, em virtude de posterior mudança de entendimento jurisprudencial?
Considerando (i) a distinção clara que há entre os atos complexos de aposentadoria e de pensão civil; (ii) o entendimento que a jurisprudência deste Tribunal vem adotando para casos exatamente iguais ao dos presentes autos; e (iii) que não há que se falar em aplicação retroativa da jurisprudência, entendo que a resposta é positiva.
De início, destaco que o ato de reforma é distinto do ato de pensão militar dele decorrente. Por ocasião da construção de um novo ato complexo, todas as parcelas podem ser revistas e, eventualmente, uma irregularidade que constava do ato de reforma que não foi percebida anteriormente ou que foi mantida pelo decurso do tempo deve ser prontamente corrigida por ocasião da análise do ato da concessão de pensão militar subsequente.
Destaco que o Supremo Tribunal Federal tem restringido até mesmo a eficácia de títulos executivos judiciais quando o titular do direito migra da condição de servidor ativo para a de servidor aposentado. No MS 30.725 por exemplo, o Ministro Gilmar Mendes anotou:
"Nesse sentido, a coisa julgada deveria ser invocada, a princípio, para efeitos de pagamento de vencimentos o que não significa, necessariamente, que essa proteção jurídica se estenda, desde logo, para o cálculo dos proventos o qual deve ser analisado caso a caso, sob pena de reconhecer se a perpetuação de um direito declarado a ponto de alcançar um instituto jurídico diverso o instituto dos proventos" (Segunda Turma, julgado em 29/9/2015) .
No caso concreto em epígrafe, ainda que por ocasião do registro do ato de reforma do instituidor a contagem de tempo ponderado decorrente de tempo prestado em guarnição especial não tenha sido discutida pelo TCU, o fato é que a lei nunca autorizou tal contagem para todos os fins. Nesse sentido é a dicção expressa dada pelo art. 137 da Lei 6.880/80, inciso VI, c/c o § 1º do mesmo artigo, orientando que os tempos servidos em guarnição especial somente devem ser computados no momento da passagem do militar à situação de inatividade e para esse fim.  
Destaco que essa linha de entendimento no sentido de ser possível corrigir, na pensão militar, irregularidade que não se discutiu no ato de reforma que a originou vem sendo plenamente adotada pelo TCU. Nesse sentido, entre muitos outros, os Acórdãos 2142, 2141, 2138, 1999, 1998, 1995, 1992, 1987, 1986, 1984, todos de 2023 da 1ª Câmara e os Acórdãos 2269, 2268, 2238, 2074, 2073, 2072, 2070, 2068, 2059, 2034, todos de 2023 da 2ª Câmara. 
Considero que a aplicação do entendimento vigente para atos complexos que ainda não foram registrados pelo TCU não configura interpretação retroativa de novo entendimento jurisprudencial. É que os atos de pensão militar são atos complexos que se iniciam de forma precária, com a concessão do gestor competente e somente se completam, tornando-se válidos e definitivos após o registro pelo TCU. Portanto, no caso de ato complexo, aplicar novo entendimento jurisprudencial de forma retroativa seria rever os atos já registrados considerando uma nova referência jurisprudencial, ação que esta Corte de Contas nunca adotou.
Por fim, rememoro que, no caso concreto dos autos, o ato de pensão militar inquinado deu entrada nesta Corte de Contas em 12/4/2017, portanto, há mais de cinco anos. Com isso, a concessão encontrase registrada tacitamente, nos termos do que restou decidido pelo STF, no julgamento do RE 636.553, cabendo a este Tribunal adotar as medidas pertinentes para tal procedimento, nos termos do que preconiza o art. 260, § 2º, do RITCU.
Ante o exposto, pedindo vênias ao ilustre revisor, voto para que seja adotada a minuta de Acórdão que ora trago ao exame deste Colegiado.
TCU, Sala das Sessões, em tagDataSessao.
Ministro VITAL DO RÊGO 
Relator